ACORDAO-COMPLETO-2444314

ACÓRDÃO 3261/2020 ATA 46/2020 - PLENÁRIO

VISTOS, relatados e discutidos estes autos de Relatório de Acompanhamento, no qual o Ministério da Cidadania encaminha petição solicitando informação sobre a possibilidade de antecipar, no âmbito do acompanhamento do auxílio emergencial, o processo de geração da base analítica de dados, com objetivo de viabilizar o atendimento do cronograma de pagamento estabelecido pela Portaria 496/2020 daquele órgão,
ACORDAM os Ministros do Tribunal de Contas da União, reunidos em sessão do Plenário, ante as razões expostas pelo Relator, em:
9.1. informar ao Ministério da Cidadania, no contexto da excepcionalidade do estado de calamidade pública decretada pelo Decreto Legislativo 6, de 2020, que as medidas propostas por meio do Oficio 1224/2020/AECI/CGCDE/MC, encaminhando ao Tribunal no dia 26/11/2020, de antecipar em cinco ou sete dias o processamento de geração da base analítica para manter o cronograma de pagamento do benefício em dezembro de 2020, não descumprem a determinação proferida pelo Tribunal no Acórdão 2282/2020-TCU-Plenário, já considerada cumprida pelo Acórdão 3086/2020-TCU-Plenário;
9.2. restituir os autos à SecexPrevidência para continuidade deste acompanhamento.

Acompanhamento do auxílio emergencial e das medidas assistenciais adotadas para o combate à pandemia da covid-19.

Ministério da Cidadania.

3. Interessados/Responsáveis: não há.

13.1. Ministros presentes: José Mucio Monteiro (Presidente), Walton Alencar Rodrigues, Benjamin Zymler, Augusto Nardes, Raimundo Carreiro, Ana Arraes, Bruno Dantas (Relator) e Vital do Rêgo.
13.2. Ministros-Substitutos presentes: Augusto Sherman Cavalcanti, Marcos Bemquerer Costa, André Luís de Carvalho e Weder de Oliveira.

ACORDAO-COMPLETO-2521633

Acórdão 3142/2021 - Plenário

ACORDAO-COMPLETO-2487098

Acórdão 1531/2021 - Plenário

BRUNO DANTAS

Por registrar as principais ocorrências no andamento do processo até o momento, resumindo os fundamentos das peças acostadas aos autos, adoto como relatório, com os ajustes necessários, a instrução da secretaria responsável pela análise da demanda (peça 441) , a qual contou com a anuência do corpo diretivo da unidade (peças 442 e 443) :
"INTRODUÇÃO
Trata-se do segundo monitoramento da deliberação contida no item 9.2 do Acórdão 2282/2020-TCU-Plenário, alterado pelo Acórdão 2422/2020-TCU-Plenário. O item se refere à determinação ao Ministério da Cidadania para que o órgão implemente medidas no âmbito do Auxílio Emergencial, instituído pela Lei 13.982, de 2/4/2020.
EXAME TÉCNICO 
Histórico 
2. O foco principal destes autos é o acompanhamento da implementação do Auxílio Emergencial, que prevê a transferência de renda para beneficiários do Programa Bolsa Família (PBF) , desempregados, trabalhadores informais, microempreendedores individuais (MEI) e contribuintes individuais do Regime Geral de Previdência Social (RGPS) .
3. No decorrer destes autos, foram produzidos quatro relatórios, tendo sido deliberadas diversas recomendações e determinações pelo TCU aos órgãos envolvidos na gestão e operacionalização do Auxílio Emergencial (conforme Acórdãos 1428/2020, 1764/2020, 2282/2020, todos do Plenário) . No bojo do TC Processo 018.851/2020-7, o TCU também emitiu determinações e recomendações quanto ao Auxílio Emergencial (1196/2020-TCU-Plenário) . 
4. Por meio do Acórdão 2282/2020-TCU-Plenário, sessão de 26/8/2020, o Tribunal deliberou a seguinte determinação:
9.2 determinar ao Ministério da Cidadania, com fundamento no art. 250, inciso II, do Regimento Interno do TCU, que, a partir da data da publicação desta deliberação, realize verificação mensal de elegibilidade dos beneficiários do auxílio emergencial, cessando os pagamentos quando detectado descumprimento dos requisitos legais previstos, no mínimo, nos incisos II e III do art. 2º da Lei 13.982/2020, em consonância ao disposto no art. 50, inciso II, da Lei Complementar 101/2000, dos arts. 62 e 63 da Lei 4.320/1964 e dos arts. 37 e 203 da Constituição Federal; (destacou-se) 
5. Em sede de embargos de declaração, esta Corte de Contas, por meio do Acórdão 2422/2020-TCU-Plenário, sessão de 9/9/2020, deliberou:
9.1. com fundamento nos arts. 32, inciso II, e 34 da Lei 8.443/1992, conhecer e acolher os embargos de declaração, conferindo-lhes, excepcionalmente, efeitos infringentes, para prorrogar o prazo para o cumprimento da determinação questionada, estabelecendo-se que as verificações mensais de que trata o subitem 9.2 do Acórdão 2282/2020-TCU-Plenário devem ser realizadas a partir de 1º de outubro de 2020, sem prejuízo dos processamentos e pagamentos em andamento até a data da efetiva implementação desse novo procedimento; (destacou-se) 
6. Por sua vez, ao monitorar a respectiva determinação, o Tribunal prolatou o Acórdão 3086/2020-TCU-Plenário, sessão 18/11/2020, nos seguintes termos: 
9.2.4. em relação ao Acórdão 2282/2020-TCU-Plenário, cumprida a determinação atinente ao item 9.2; implementada a recomendação do item 9.4.1; em implementação as recomendações dos itens 9.3, 9.4.2 e 9.5.3; e não implementadas as recomendações dos itens 9.5.1 e 9.5.2; (grifou-se) 
7. No sentido de complementar as informações a respeito das medidas que estão sendo adotadas no cumprimento da respectiva determinação, a Secretaria-Executiva do Ministério da Cidadania enviou, via e-mail, o ofício 1224/2020/AECI/CGCDE/MC, em 26/11/2020, às 22h47, em forma de consulta, para que este Tribunal se manifeste sobre o calendário de pagamentos do Auxílio Emergencial (AE) e do Auxílio Emergencial Residual (AER) , estabelecido pela Portaria MCid 496, de 28/9/2020 (peça 440, p. 9) .
Informações encaminhadas (peça 440) 
8. No ofício, o Ministério afirma que os pagamentos dos benefícios do Programa Bolsa Família (PBF) são efetivados há 17 (dezessete) anos antes do Natal. Para o exercício de 2020, o calendário prevê o começo do pagamento no dia 10/12/2020 (Número de Identificação Social (NIS) de final 1) e o último pagamento ocorrendo no dia 23/12/2020 (NIS de final 01) .
9. Acrescenta que o calendário de pagamentos, foi estabelecido entre o Ministério e a Caixa Econômica Federal (Caixa) antes da pandemia, e é amplamente divulgado aos beneficiários, além de ter sido considerado quando da definição do calendário do Ciclo 6 de pagamentos do público Extracad e CadÚnico.
10. O órgão relata que a MP 1.000/2020, estabeleceu que as parcelas do AER, serão pagas, independentemente de requerimento, de forma subsequente à última parcela recebida do AE, desde que atendidos os requisitos estabelecidos na MP. Relata ainda que o Acórdão 2282/2020-TCU-Plenário, sessão de 26/8/2020, determinou a verificação mensal do cumprimento dos requisitos de elegibilidade para o pagamento do AE. Em função dessa determinação, a MP 1.000/2020 estabeleceu o mesmo padrão exigido pelo TCU.
11. Segundo o Ministério, parte da base de dados utilizada para verificar a elegibilidade para a concessão da primeira parcela do AER e para verificar a manutenção das pessoas no recebimento do AE e do AER (revisão mensal) é gerada no início de todo mês a partir da extração dos dados de outras 22 bases. A geração mensal é necessária para refletir com maior precisão a situação cadastral dos cidadãos, haja vista a possibilidade de atualização das informações no período compreendido entre a concessão de uma parcela e outra, como, por exemplo, o registro de um vínculo formal de trabalho, a elegibilidade para um benefício assistencial ou até mesmo um registro de óbito.
12. O Ministério acrescenta que:
'Após diversas reuniões entre o Ministério da Cidadania, a Caixa Econômica Federal e a Dataprev sobre o cronograma de pagamento do AE e AER estipulados na Portaria nº 496/2020 do Ministério da Cidadania, conclui-se que não era possível seguir com o cronograma estabelecido e atender ao determinado no Acórdão 2282/2020-TCU-Plenário sem ajustar certas premissas. Diversas alternativas foram tentadas para manter as determinações estabelecidas, no entanto nenhuma mostrou-se factível operacionalmente. (...) ' (grifou-se) 
13. Relata que a Dataprev apresentou proposta de calendário operacional com início de pagamento a partir de 16/12/2020, sendo necessária compatibilização com cronograma e atividades desenvolvidas pela Caixa.
14. Adiciona que, questionada sobre a proposta da Dataprev, a Caixa manifestou ser inviável proposta, esclarecendo que a definição dos calendários de pagamento observa a quantidade de atendimentos a serem realizados nos canais físicos em cada data, tanto para os referidos benefícios quanto para os demais serviços bancários, além do volume de processamento diário de informações nas soluções de Tecnologia da Informação que sustentam as operações.
15. Afirma que, quanto ao calendário proposto pela Dataprev (adiamento do início para o dia 16/12/2020) , a Caixa manifestou-se contrária à proposta, visto que, além de haver dissociação com o cronograma de pagamentos do PBF, o atendimento aos beneficiários poderá ser impactado, em decorrência da migração dos atendimentos para datas de grande fluxo de movimento e transações bancárias, por se tratar de final de ano, com destaque para a situação de expediente bancário reduzido no dia 24/12/2020 e ausência de expediente no dia 31/12/2020.
16. Quanto ao questionamento do Ministério sobre a possibilidade de pagar mais de um NIS do PBF no mesmo dia, a Caixa manifestou-se pela inviabilidade operacional, tendo em vista que, nesse caso, o dobro do público usualmente previsto buscaria atendimento, situação que poderia gerar aglomerações, impossibilidade de realização do atendimento nos níveis de qualidade necessários, bem como outros impactos, como ausência de numerário e inviabilidade de atendimento de todos os beneficiários em algumas localidades.
17. Quanto ao questionamento do Ministério sobre possibilidade de pagamento de beneficiários do PBF no dia 24/12/2020 e dias úteis até dia 30/12/2020, a Caixa informou que no dia 24/12/2020 a rede bancária opera em horário especial, situação em que o atendimento a 1,4 milhão de beneficiários do PBF seria prejudicado, refletindo também em situações de aglomerações e impossibilidade de realizar todos os atendimentos. Já a realização de pagamentos no dia 30/12/2020 pode refletir em impactos no atendimento, tendo em vista o alto volume na referida data, além de o período demandar processamentos de encerramento do ano.
18. Tendo em vista a inviabilidade operacional apontada pela Caixa, o Ministério relata que questionou a Dataprev sobre alternativa que acomode o estabelecido no Acórdão 2282/2020-TCU-Plenário e as condicionalidades estabelecidas na MP 1.000/2020. Em não havendo alternativa que atenda a todos os requisitos pré-estabelecidos, se haveria alternativa que minimize os riscos e que atenda o maior número possível dos pré-requisitos estabelecidos, com mensuração de riscos incorridos.
19. De acordo com o Ministério, a Dataprev informou não ser possível implementar outro cronograma, no sentido de atender a integralidade do Acórdão 2282/2020-TCU (ofício 84/2020/PR) . No entanto, a Dataprev apresentou ao Ministério proposta alternativa de cronograma.
20. A proposta consistiu na antecipação em 5 (cinco) dias o processo de geração da base analítica. Iniciando o processo de atualização dos dados - primeira etapa - no dia 26/11/2020, nos termos dos cronogramas de atividade (peças 440, p. 21-26) .
21. Segundo a Dataprev, com a antecipação proposta, será possível, contado que o processo de homologação dure 2 (dois) dias, disponibilizar o arquivo contendo os comandos de pagamento à Caixa na manhã do dia 8/12/2020 de dezembro. Possibilitando, desse modo, caso a Caixa consiga reduzir em um dia o prazo necessário para processar o pagamento, o início do pagamento no dia 10/12/2020, viabilizando, portanto, a manutenção do calendário de pagamentos do mês de dezembro do PBF.
22. Para viabilidade da proposta, a Dataprev destacou uma série de premissas e os seguintes riscos (peça 440, p. 4) :
a)  beneficiários do PBF que só venham a tomar conhecimento do cancelamento do seu AE ou AER no dia 30 de novembro podem não conseguir realizar suas contestações por falta de tempo; 
b)  potencial erro na verificação do cumprimento dos requisitos de elegibilidade para concessão inicial dos benefícios (AE e AER) em virtude da atualização parcial dos dados;
c)  potencial erro na revisão do cumprimento dos requisitos de elegibilidade para manutenção dos benefícios (AE e AER) , em virtude da atualização parcial dos dados; 
d)  potencial erro na formação da folha do PBF de dezembro em virtude da geração antecipada; e
e)  potencial reprovação da Prestação de Contas do Presidente da República (PCPR) em virtude dos pagamentos indevidos advindos dos erros das alíneas anteriores.
23. No sentido de avaliar os riscos associados à antecipação da geração da base analítica e consequente atualização parcial da base de dados, a Dataprev estimou qual teria sido o impacto nos resultados obtidos no mês de novembro, caso a antecipação proposta tivesse também sido aplicada àquela competência (novembro) .
24. A Dataprev apresentou os seguintes resultados ao Ministério, em síntese (peça 440, p. 4-5) :
'a. 1,19% de identificação a menor na quantidade de inelegíveis no processo de elegibilidade e revisão do auxílio emergencial do público dos Beneficiários do Bolsa Família. Caso a antecipação tivesse sido realizada em novembro, 429 pessoas, de um total de 35.872, não teriam sido identificadas como inelegíveis. (vide anexo IV) ; 
b. 5,16% de identificação a menor na quantidade de inelegíveis no processo de elegibilidade e revisão do auxílio emergencial residual do público dos Beneficiários do Bolsa Família. Caso a antecipação tivesse sido realizada em novembro, 13.762 pessoas, de um total de 266.788, não teriam sido identificadas como inelegíveis. (vide anexo V) ; 
c. 8,14% de identificação a menor na quantidade de inelegíveis no processo de revisão do auxílio emergencial do público dos Informais e Inscritos no Cadastro Único. Caso a antecipação tivesse sido realizada em novembro, 7.712 pessoas, de um total de 94.747, não teriam sido identificadas como inelegíveis pela Subsecretaria de Tecnologia da Informação do Ministério da Cidadania. (vide anexo VI e itens 12 e 13) ;
d. 1,69% de identificação a menor na quantidade de inelegíveis no processo de elegibilidade do auxílio emergencial residual do público dos Informais e Inscritos no Cadastro Único. Caso a antecipação tivesse sido realizada em novembro, 12.856 pessoas, de um total de 758.646, não teriam sido identificadas como inelegíveis. (vide anexo VII) ; e
e. 7,93% de identificação a menor na quantidade de inelegíveis no processo de revisão do auxílio emergencial residual do público dos Informais e Inscritos no Cadastro Único. Caso a antecipação tivesse sido realizada em novembro, 42.876 pessoas, de um total de 540.345, não teriam sido identificadas como inelegíveis. (vide anexo VIII) (destaques no original) 
25. A Dataprev destaca que as estimativas referentes à revisão do AE do público dos informais e inscritos no CadÚnico referem-se a todo o contingente das 48.583.008 de pessoas que foram consideradas elegíveis a receber a primeira parcela do AE desde o início da política pública em abril de 2120 até a data da realização do levantamento em novembro de 2020.
26. A Dataprev acrescentou que, segundo o Ministério da Cidadania, em novembro de 2020, apenas 2.093.249 pessoas continuavam a receber alguma parcela do AE, sendo que, após a conclusão do processo de revisão, 1.993.783 continuaram elegíveis e 99.466 foram consideradas inelegíveis e tiveram seus benefícios cancelados.
27. A Dataprev conclui que, em novembro de 2020, 58.542.076 de pessoas foram analisadas e 1.701.117 foram consideradas inelegíveis. Também afirma que, caso a antecipação proposta - requisito fundamental do cronograma de atividades alternativo - tivesse sido realizada na referida competência, 78.020 pessoas (4,59%) desse total de 1.701.117 não teriam sido identificadas como inelegíveis e teriam, portanto, recebido indevidamente o benefício.
28. Por fim, a Dataprev afirma que a proposta de cronograma não incompatibiliza a data de pagamento prevista e estabelecida pela Portaria MCid 496/2020 daqueles integrantes do público dos informais e inscritos no CadÚnico que forem considerados elegíveis a receber a primeira parcela do AER em dezembro de 2020.
Análise
Preliminar
29. De início, deve-se ressaltar que consulta a esta Corte de Contas não será conhecida em caso concreto, nos termos do art. 265, do Regimento Interno do TCU.
30. No entanto, pode-se considerar que o questionamento do Ministério não se trata de uma consulta, mas de comunicação da parte dos gestores sobre a forma como pretendem implementar as medidas necessárias para cumprir a determinação contida no item 9.2 do Acórdão 2282/2020-TCU-Plenário, alterado pelo Acórdão 2422/2020-TCU-Plenário, diante das contingências surgidas. Seria, de certa forma, um ajuste no plano de ação adotado para atender à deliberação do TCU. Tal pedido encontra consonância com o conceito de 'construção participativa das deliberações' prevista na Seção III da Resolução TCU 315/2020. 
Mérito
31. De acordo com a situação apresentada pelo Ministério da Cidadania ao Tribunal, analisa-se a continuidade do atendimento à determinação disposta no item 9.2 do Acórdão 2282/2020-TCU-Plenário, alterado pelo Acórdão 2422/2020-TCU-Plenário.
32. Em suma, a Dataprev apresentou nova proposta de cronograma de atividades de processamento da folha de pagamento do Auxílio Emergencial (AE) e do Auxílio Emergencial Residual (AER) , relativa ao mês de dezembro de 2020, em vista da impossibilidade de a Caixa efetuar o pagamento nos termos do cronograma anteriormente estabelecido.
Possibilidade de antecipação do processamento
33. Nos meses anteriores a dezembro de 2020, o Ministério da Cidadania realizou a verificação de elegibilidade quando da concessão da primeira parcela do Auxílio Emergencial. A partir de outubro de 2020, por determinação do TCU, o Ministério iniciou o processamento de revisão da permanência do cumprimento dos requisitos necessários para continuar como beneficiário das parcelas subsequentes e das parcelas relativas ao Auxílio Emergencial Residual.
34. Nesse sentido, a Dataprev promove a geração mensal da base analítica utilizada a fim de permitir a atualização dos dados. Dentre todas as bases utilizadas no processamento do benefício, a proposta de antecipação do processamento de algumas bases, em cinco ou sete dias, não traria prejuízo considerável, conforme demonstrado pela Dataprev.
35. A Dataprev demonstrou prejuízo nulo para as bases de atualização mensal, como Benefícios Previdenciários e Benefícios de Prestação Continuada (oriundos da Lei Orgânica da Assistência Social) , e baixo o prejuízo para as bases de atualização diária, como e-Social, Seguro-Desemprego, Sisobi (Sistema de Controle de Óbitos) e Sirc (Sistema Nacional de Informações de Registro Civil) e Benefício Emergencial, por desconsiderar as atualizações realizadas no período de uma semana (peça 440, p. 27-28) .
36. A determinação do TCU para que o Ministério realize verificação  mensal da elegibilidade dos beneficiários do AE e AER, no mínimo em relação à posse de emprego formal ativo e ao recebimento de benefício previdenciário ou assistencial ou beneficiário do seguro-desemprego ou de programa de transferência de renda federal, foi feita após tratativas com o Ministério. Ademais, a determinação teve como objetivo não incorrer em custos adicionais ao órgão e em atraso no pagamento aos beneficiários, a fim de não alterar a natureza emergencial do benefício diante da situação de pandemia causada pelo coronavírus, vivenciada neste ano de 2020.
37. A proposta da Dataprev em antecipar o processo de geração da base analítica de dados com prejuízo da sua atualização a fim de obedecer ao cronograma de pagamento estabelecido pela Portaria 496/2020 do Ministério da Cidadania, e ser implementado pela Caixa, não deixaria de atender à determinação do TCU, visto que será feita a verificação da elegibilidade dos beneficiários no processamento da folha de pagamento de dezembro de 2020, ocorrendo apenas uma defasagem da atualização de alguns dados em torno de cinco ou sete dias. 
38. Essa alternativa apresentada pela Dataprev, após estudos de riscos, foi a opção mais viável a fim de possibilitar o pagamento do Auxílio Emergencial e do Auxílio Emergencial Residual em dezembro de 2020, ante a declarada impossibilidade operacional da Caixa em alterar o cronograma de pagamento.
Risco de pagamento indevido
39. O risco maior da antecipação do processamento, entre aqueles apresentados pela Dataprev, é o pagamento indevido a 75.812 pessoas que poderiam ser consideradas inelegíveis no processamento normal e receberão o benefício, entre os 1.651.680 beneficiários que seriam considerados inelegíveis, segundo estimativa apresentada com base nos dados de novembro de 2020.
40. Por outro lado, o risco social pelo não cumprimento do calendário do benefício em dezembro de 2020 para quase 60 milhões de pessoas supera esse risco de pagamento indevido. Considerando que a Caixa foi enfática ao alegar inviabilidade operacional para realizar o pagamento na última semana de dezembro em razão do aumento do fluxo de transações e pessoas nas agências, possivelmente a depender de custo operacional para realização de uma estratégia de atendimento ou atraso no pagamento, o que esbarraria na natureza emergencial do benefício.
41. Além disso, o atraso no pagamento do auxílio àqueles beneficiários que vêm recebendo de acordo com o cronograma estabelecido pelo Ministério da Cidadania pode ocasionar aumento na judicialização do benefício.
42. Desta forma, a proposta apresentada pela Dataprev em antecipar em cinco ou sete dias o processamento de geração da base analítica para manter o cronograma de pagamento do benefício em dezembro de 2020 não descumpre a determinação exarada pelo Tribunal no Acórdão 2282/2020-TCU-Plenário, já considerada cumprida pelo Acórdão 3086/2020-TCU-Plenário.
Da necessidade de adoção imediata de providências
43. Considerando a implementação da alternativa apresentada pela Dataprev, é necessário o imediato processamento, visto que no Ofício 1224/2020 (peça 440, p. 4) foi destacada a necessidade da adoção das providências abaixo, o mais rapidamente possível:
a. Completa e definitiva especificação das regras para o processamento de dezembro até o dia 20 de novembro (MC) ;
b. Recebimento da folha do PBF de dezembro até o dia 26 de novembro (CEF) ; 
c. Recebimento da atualização das bases externas ao CNIS até o dia 27 de novembro (MC) ; 
d. Início da extração das bases do CNIS com 5 dias de antecedência (DTP) ;
e. Redução do prazo necessário para o processamento do pagamento em um dia, de D+3 para D+2 (CEF) ;
f. Realização de campanha para divulgação do período de contestação - de 21 a 30 de novembro - para os beneficiários do PBF que tiveram seu AE ou AER cancelados (MC) 
44. Assim, diante da situação apresentada, entende-se que há necessidade de uma imediata manifestação desta Corte, evitando-se riscos aos beneficiários do Auxílio Emergencial e do Auxílio Emergencial Residual.
CONCLUSÃO
45. As medidas adotadas pelo Ministério da Cidadania no sentido de cumprir a determinação contida no item 9.2 do Acórdão 2282/2020-TCU-Plenário, já considerado cumprido pelo Acórdão 3086/2020-TCU-Plenário, não sofrem alterações significantes e podem continuar sendo consideradas cumpridas.
46. A proposta apresentada pela Dataprev e trazida ao conhecimento do TCU pelo Ministério da Cidadania, no sentido de antecipar o processamento da base analítica, vem ao encontro da viabilidade do pagamento do Auxílio Emergencial e do Auxílio Emergencial Residual de acordo com o cronograma estabelecido pela Portaria 496/2020 do Ministério da Cidadania e de possível implementação pela Caixa.
47. Entretanto, é necessária a pronta atuação da Dataprev na operacionalização do processamento da folha de dezembro de 2020, para que seja possível o pagamento no prazo estabelecido. Assim, deve ser informado ao Ministério da Cidadania, com a urgência que o caso requer, da deliberação a ser proferida por este Tribunal.
PROPOSTA DE ENCAMINHAMENTO
48. Diante do exposto, submetem-se os autos à consideração superior propondo:
a)  considerar que as medidas propostas pelo Ministério da Cidadania enviadas ao TCU pelo Oficio 1224/2020/AECI/CGCDE/MC, em 26/11/2020, cumprem a determinação contida no item 9.2 do Acórdão 2282/2020-TCU-Plenário;
b)  informar ao Ministério da Cidadania do acórdão que vier a ser proferido, destacando que o relatório e o voto que fundamentam a deliberação ora encaminhada podem ser acessados por meio do endereço eletrônico www.tcu.gov.br/acordaos; e
c)  restituir os autos à SecexPrevidência para continuidade deste acompanhamento."
É o Relatório.

não há

Não atuou.

ACOMPANHAMENTO DA IMPLEMENTAÇÃO DO AUXÍLIO EMERGENCIAL CRIADO PELA LEI 16.982/2020 EM RESPOSTA À CRISE OCASIONADA PELA COVID-19 E OUTRAS AÇÕES RELACIONADAS À ASSISTÊNCIA SOCIAL. PETIÇÃO DO MINISTÉRIO DAS CIDADES. ANTECIPAÇÃO DO PROCESSO DE GERAÇÃO DA BASE ANALÍTICA DE DADOS PARA ATENDIMENTO DO CRONOGRAMA ESTABELECIDO PELA PORTARIA 496/2020. ALEGAÇÃO DE IMPOSSIBILIDADE DE INTEGRAL CUMPRIMENTO DA DETERMINAÇÃO CONTIDA NO ITEM 9.2 DO ACÓRDÃO 2.282/2020-TCU-PLENÁRIO SEM QUE HAJA COMPROMETIMENTO DO CALENDÁRIO DE PAGAMENTO DO BENEFÍCIO DE DEZEMBRO. INVIABILIDADE DE OPERACIONALIZAÇÃO PELA CAIXA ECONÔMICA FEDERAL. PONDERAÇÃO ENTRE O RISCO DE PAGAMENTOS INDEVIDOS E O POTENCIAL PREJUÍZO À SOCIEDADE EM CASO DE ATRASO DOS PAGAMENTOS. ACEITABILIDADE, EM CARÁTER EXCEPCIONAL, DA SOLUÇÃO PROPOSTA PELO ÓRGÃO.

RELATÓRIO DE ACOMPANHAMENTO (RACOM)

Secretaria de Controle Externo da Gestão Tributária, da Previdência e Assistência Social (SecexPrevidência).

Cuidam os autos do segundo monitoramento da deliberação contida no item 9.2 do Acórdão 2282/2020-TCU-Plenário, alterado pelo Acórdão 2422/2020-TCU-Plenário, por meio do qual foi proferida  determinação ao Ministério da Cidadania para que o órgão implemente medidas no âmbito do Auxílio Emergencial, instituído pela Lei 13.982, de 2/4/2020.
Examina-se, nesta oportunidade, petição encaminhada por meio do Ofício 1224/2020/AECI/CGDE/MC, mediante o qual, após exposição de motivos, o Ministério da Cidadania consulta este Tribunal sobre a possibilidade de antecipar, no âmbito do acompanhamento do auxílio emergencial, o processo de geração da base analítica de dados, começando a primeira etapa no dia 26 de novembro. 
Segundo esclarece o ministério, tal medida, que objetiva viabilizar o atendimento do cronograma de pagamento estabelecido pela Portaria 496/2020 daquele órgão, teria como consequência a perda de cinco a sete dias no que diz respeito à atualização das informações processadas para fins de verificação da manutenção do direito ao recebimento do benefício.
Argumenta o órgão que, tendo em vista as etapas para geração da base analítica de dados, a Dataprev apresentou, inicialmente, proposta de calendário operacional com o início dos pagamentos a partir de 16 de dezembro.
Contudo, a Caixa Econômica Federal (Caixa) manifestou-se contrária a essa proposta, diante da inviabilidade operacional de atender ao cronograma estabelecido, tendo em vista a quantidade de atendimentos a serem realizados nos canais físicos em cada data, tanto para os referidos benefícios quanto para os demais serviços bancários; e a migração dos atendimento para datas de grande fluxo de movimento e transações, período de final de ano com expediente bancário reduzido no dia 24 de dezembro e ausência de expediente no dia 31 do mesmo mês.
Assim, após tratativas entre o Ministério da Cidadania, a Caixa e a Dataprev, esses agentes afirmam não ser possível seguir o cronograma estabelecido pela Portaria 496/20220 e atender integralmente o Acórdão 2282/2020-TCU-Plenário.
Para ajustar as demandas, a Dataprev propôs a antecipação em cinco dias do processo de  geração da base analítica de dados, começando a primeira etapa no dia 26 de novembro, com a consequente perda de cinco a sete dias relativos à atualização das informações processadas para fins de verificação da manutenção do direito ao recebimento do benefício. 
Em justificativa à medida, o Ministério menciona o custo social em não tomar providências sobre o calendário de pagamento de dezembro. Esse custo estaria relacionado à inviabilidade de atendimento nas agências da Caixa e ao risco de não cumprimento do calendário de pagamento do Auxílio Emergencial ainda no ano corrente, 2020, para quase 60 milhões de pessoas. 
A unidade instrutora, após análise do pleito, conclui que a proposta da Dataprev em antecipar o processo de geração da base analítica de dados com prejuízo da sua atualização a fim de obedecer ao cronograma de pagamento estabelecido pela Portaria 496/2020 do Ministério da Cidadania, e ser implementado pela Caixa, não deixaria de atender à determinação do TCU, visto que será feita a verificação da elegibilidade dos beneficiários no processamento da folha de pagamento de dezembro de 2020, ocorrendo apenas uma defasagem da atualização de alguns dados em torno de cinco ou sete dias. 
Acrescenta ainda que essa alternativa apresentada pela Dataprev, após estudos de riscos, seria a opção mais viável a fim de possibilitar o pagamento do Auxílio Emergencial e do Auxílio Emergencial Residual em dezembro de 2020, ante a declarada impossibilidade operacional da Caixa em alterar o cronograma de pagamento.
Com base nisso, manifesta-se pela aceitabilidade da medida proposta pelo Ministério no que diz respeito ao  cumprimento da determinação contida no item 9.2 do Acórdão 2282/2020-TCU-Plenário, por considerar que, apesar do risco de pagamentos indevidos, o risco social em caso de descumprimento do calendário do benefício e o potencial aumento de judicialização justificariam sua adoção. 
Traçado esse breve panorama, passo a decidir.
***
Preliminarmente, registro que o Ofício 1224/2020/AECI/CGDE/MC deve ser conhecido como mera petição. Como bem observou a secretaria especializada, a situação, por tratar de caso concreto, não se amolda a hipótese de consulta, podendo ser entendida com uma comunicação por parte dos gestores sobre a forma como pretendem implementar as medidas necessárias para cumprir a determinação em questão diante das contingências surgidas, assemelhando-se a um ajuste no plano de ação adotado para atender à deliberação do TCU, em consonância com o conceito de "construção participativa das deliberações" prevista na Seção III da Resolução TCU 315/2020. 
Com relação ao mérito, convém repisar alguns dos fundamentos do Acórdão 2282/2020-TCU-Plenário, os quais levaram a Corte a expedir a determinação, objeto do questionamento ora apresentado.
Conforme exposto naquela assentada, a verificação da legalidade da despesa e, por consequência, da elegibilidade dos beneficiários do auxílio emergencial, é uma exigência constitucional, expressa tanto em regras quanto em princípios. Trata-se de dever decorrente dos princípios da eficiência e da moralidade, bem como de obrigação prevista no art. 50 da Lei Complementar 101/2000 (Lei de Responsabilidade Fiscal - LRF) e nos arts. 62 e 63 da Lei 4.320/1964, os quais estabelecem regras e cuidados específicos para a execução da despesa orçamentária.
Em função disso, e tendo por base fática as estimativas de pagamentos indevidos na ordem de bilhões de reais e a crise fiscal que o país atravessa, acolhi, naquela ocasião, a proposta de expedir determinação ao Ministério da Cidadania para que passasse a realizar verificação mensal de elegibilidade dos beneficiários do auxílio emergencial, no mínimo com relação aos requisitos estabelecidos nos incisos II e III do art. 2º da Lei 13.982/2020, quais sejam, que o beneficiário não tenha emprego formal ativo nem seja titular de benefício previdenciário ou assistencial ou beneficiário do seguro-desemprego ou de programa de transferência de renda federal, ressalvado, nos termos dos §§ 1º e 2º, o Bolsa Família, cessando os pagamentos quando detectado descumprimento dos requisitos legais previstos.
Nesta ocasião, as estimativas realizadas pela Dataprev para avaliar os riscos associados à atualização apenas parcial dos dados decorrente da antecipação do processamento ora proposta pelo Ministério apontam para a possibilidade de pagamento indevido a 75.812 pessoas (peça 441, p. 6) , as quais poderiam ser consideradas inelegíveis no processamento normal, mas receberiam o benefício por conta da medida em questão. 
Considerando-se os valores dos benefícios, bem como as estimativas apresentadas pela Dataprev, pode-se quantificar, de forma conservadora, o impacto financeiro dessa medida na ordem de 30 milhões de reais, valores estes pagos a pessoas, repito, que não atenderiam aos critérios propostos, não mais necessitando do auxílio emergencial.
A própria Dataprev reconhece os riscos inerentes à proposta, nos seguintes termos (peça 440, p. 4) :
"9. Ressaltamos que a solução proposta traz consigo os seguintes riscos:
a. Beneficiários do PBF que só venham a tomar conhecimento do cancelamento do seu AE ou AER no dia 30 de novembro podem não conseguir realizar suas contestações por falta de tempo (vide anexo I) ;
b. Potencial erro na verificação do cumprimento dos requisitos de elegibilidade para concessão inicial dos benefícios (AE e AER) em virtude da atualização parcial dos dados (vide anexos III, IV, V e VII) ;
c. Potencial erro na revisão do cumprimento dos requisitos de elegibilidade para manutenção dos benefícios (AE e AER) , em virtude da atualização parcial dos dados (vide anexos III, IV, V, VI e VIII) ;
d. Potencial erro na formação da folha do PBF de dezembro em virtude da geração antecipada; e
e. Potencial reprovação das Contas do Presidente da República (PCPR) em virtude dos pagamentos indevidos advindos dos erros das alíneas anteriores."
Saliento que, em situações de normalidade, não considero aceitável a fragilização dos controles de legalidade das despesas públicas, tampouco eventual comportamento da administração que enseje dano ao erário, tendo em vista que a verificação de conformidade dos gastos públicos - que, no caso, se reflete pela da sistemática de verificação mensal de elegibilidade dos beneficiários - é valor indisponível por parte gestor público.
Conduto, os argumentos apresentados, notadamente a declaração da Caixa, a qual me foi confirmada inclusive pelo próprio Ministro Onyx Lorenzoni, acerca da inviabilidade operacional de se seguir o cronograma de pagamentos estabelecido pela portaria ministerial sem que seja feita a adequação no processo de verificação de elegibilidade dos beneficiários, por meio da antecipação do processo de geração da base analítica de dados, justificam, em caráter excepcionalíssimo, a aceitação da medida proposta. 
A essa conclusão soma-se o argumento apresentado pela Caixa, acerca da impossibilidade de se realizar o pagamento na última semana de dezembro, conforme anteriormente exposto, com risco de descumprimento do calendário do benefício em dezembro de 2020 para quase 60 milhões de pessoas, o que poderia trazer graves impactos sociais. 
Ademais, conforme rememora a SecexPrevidência, a determinação contida no item 9.2 do Acórdão 2282/2020-TCU-Plenário teve como premissas não incorrer em custos adicionais ao órgão nem atraso no pagamento aos beneficiários, a fim de não alterar a natureza emergencial do benefício diante da situação de pandemia causada pelo coronavírus. 
Nesse contexto, e diante do exíguo prazo do qual dispôs este Tribunal para avaliar a solução proposta, não nos resta alternativa a não ser autorizar a antecipação do processo de geração da base analítica de dados para adequá-la ao cronograma de pagamento estipulado por normativo do Ministério, visto ser essa a única opção viável apontada pelo órgão, de modo a possibilitar o pagamento do Auxílio Emergencial e do Auxílio Emergencial Residual em dezembro de 2020.
Contudo, não se pode deixar de registrar que tal decisão objetiva evitar a concretização dos impactos que eventual atraso do cronograma poderia trazer à sociedade, em especial à parcela da população menos favorecida que necessita do benefício, não implicando, em absoluto, a chancela deste Tribunal a dispêndios irregulares de recursos públicos, mormente em cenário de tamanha escassez como o ora vivido pelo País. 
Feitas essas ressalvas, dado o caráter excepcional e urgente da situação, acolho a proposta de secretaria especializada no sentido de considerar que a medida alvitrada pelo Ministério da Cidadania não implicaria descumprimento de determinação do TCU, mas tão somente adequação operacional à circunstância fática. 
	Ante o exposto, voto por que o Tribunal adote o Acórdão que ora submeto à deliberação deste Colegiado.
TCU, Sala das Sessões Ministro Luciano Brandão Alves de Souza, em 2 de dezembro de 2020.
Ministro BRUNO DANTAS 
Relator